【裁判字號】    88,易,4709
【裁判日期】    890209
【裁判案由】    詐欺
【裁判全文】
臺灣高雄地方法院刑事判決                        八十八年度易字第四七九號
    公  訴  人  臺灣高雄地方法院檢察署檢察官
    被      告  乙○○
    原名為蔡陳玉燕）  設高雄.
    被      告  丙○○
右列被告因詐欺案件，經檢察官提起公訴（八十八年度偵字第一六二八０號），本院
判決如左：
    主  文
乙○○、丙○○均無罪。
    理  由
一、公訴意旨略以：被告乙○○、丙○○係夫妻關係，二人竟共同基於意圖為自己不
    法所有之概括犯意，明知渠等二人已陷於無償債能力之嚴重狀態，竟連續先於民
    國八十六年十月間，共同向告訴人甲○佯稱欲從大陸進口地瓜粉等，利潤頗佳，
    需款投資，保證貨款進帳後即還款云云，向甲○借款新台幣（下同）三十萬元，
    並交付乙○○為發票人，丙○○為背書人，發票日為八十六年十一月十三日同面
    額之支票一紙予甲○收執，致甲○誤信渠等有償還能力，而陷於錯誤，並交付如
    數款項。乙○○、丙○○復承前揭詐欺之概括犯意，於同年十一月間，向甲○佯
    稱上批貨因故滯留泰國，延誤進口期日，十一月底才會進帳，要求上開支票不要
    提示，且因需二十萬元繳交罰金及手續費，讓貨物盡快進口，以便出貨云云，再
    向甲○借款二十萬元，乙○○並簽發發票日為同年十二月一日，同面額之支票一
    紙予甲○收執，致甲○再度誤信渠等有償還能力並陷於錯誤，而交付如數款項。
    嗣於八十六年十二月一日，渠等所交付之上開支票到期，復向甲○佯稱俟貨款於
    八十七年六月全部進帳，保證讓二張支票兌現，要求暫緩提示云云，甲○乃信以
    為真而未加以提示。詎至八十七年八月間，甲○前往乙○○、丙○○住處，始發
    現渠等已捲款潛逃，人去樓空，甲○乃提示上開支票，亦遭退票，始知受騙。乙
    ○○、丙○○前後共計詐得五十萬元。因認被告二人共同涉犯刑法第三百三十九
    條第一項之詐欺取財罪嫌等語。
二、公訴人認被告二人涉犯右開犯罪，係以被告右揭犯行，業經告訴人甲○指訴歷歷
    ，復有支票影本及退票理由單影本各二紙在卷可稽。又被告乙○○自八十五年一
    月間起，將應交付其所任職新光人壽保險股份有限公司之保險費，計一百九十三
    萬一千一百七十元侵吞入己，業據臺灣高雄地方法院檢察署檢察官於八十八年度
    偵字第一一０七號案中認定明確，有起訴書一份卷可參，而被告乙○○所簽發之
    上開板信商業銀行凱旋分行支票二張，帳號為000000000之支票帳戶，
    於八十六年十月十三日起有退票紀錄，並於八十七年二月二十七日列為拒絕往來
    戶等情，有該銀行八十八年九月三日板信陽明字第五十三號函在卷可考，足見渠
    等於八十五年一月間起即經濟不穩定，於八十六年十月間即陷於經濟因窘，無力
    清償借款甚明，渠等一再向告訴人借款，且於第一張支票已到期後，一方面要求
    告訴人勿予提示，另一方面則藉此空檔續向告訴人調款，迨告訴人於八十七年八
    月間提示支票時，皆不獲支付。則渠等明知已無支付能力，仍向告訴人施用詐術
    以騙取款項，自難謂無詐欺之不法意圖。又被告等在前揭支票遭退票並拒絕往來
    後，仍未出面與告訴人解決債務問題，反而藏匿無蹝，益證被告等自始即存心不
    支付借款，渠等確有詐欺之犯行甚明；參以被告等第一次與告訴人借款，迄今分
    文未還，且於欠款期間，均有機會分期攤還所欠，惟卻置之不理，事後逃避無蹤
    ，嗣經告訴人提起告訴，仍屢傳不到等情觀之，渠等實有詐欺之不法意圖至為灼
    然等情，以為論據。訊據被告乙○○、丙○○固均不否認於右揭時地共同向告訴
    人甲○調借現金，並交付二張支票屆期均未獲兌現之事實，惟均矢口否認有詐欺
    犯行，均辯稱：當初向告訴人甲○借錢係因建築業不景氣，所以才想從事其他的
    事業，向甲○借錢時係提到很多行業，包括國術館、賣海鮮及進口地瓜粉等，但
    並未說一定會從事進口地瓜粉之事業，後來有開國術館，同時所借的錢也有一部
    分投入建築房子之用，也並未逃匿避不見面，是因為所住的房屋被查封拍賣，所
    以才在附近租房子住，但漏未通知告訴人；被告乙○○並稱：第一次開庭會說有
    進口地瓜粉是因為已經與告訴人談和解，不想再多生事端，所以才依告訴人所言
    稱有進口地瓜粉等語。
三、按犯罪事實應依證據認定之，無證據不得推定其犯罪事實；又不能證明被告犯罪
    ，應諭知無罪之判決。刑事訴訟法第一百五十四條及第三百零一條分別定有明文
    。次按，告訴人之告訴，係以使被告受刑事訴追為目的，是其陳述是否與事實相
    符，仍應調查其他證據以資審認，最高法院五十二年台上字第一三００號著有判
    例可供查考。再按，犯罪事實之認定，應憑真實之證據，倘證據是否真實尚欠明
    顯，自難以擬制推測之方法，為其判斷之基礎。最高法院五十三年台上字第六五
    六號著有判例可資參照。
四、按諸一般社會經濟活動之常態，通常需向他人借款，大體均係因經濟陷於困難致
    週轉不靈者，而為順利借得款項，通常均不願透露自己經濟陷於窘境之真相，而
    會以其他較易取信於他人之理由因應。然非可僅因借款人向他人借款時之託詞與
    借款真實之用途有異即認借款人係施用詐術而犯詐欺罪，仍應調查其他證據以審
    認被告是有否有不法所有之意圖與詐欺之故意及借款人之所以願將借款交付是否
    因借款人所稱之借款用途而陷於錯誤，乃決意為財物之交付。經查，告訴人甲○
    於檢察官偵查時已陳稱：我們（即指告訴人與被告乙○○）交往已三、四年，交
    情一直都很好，且他先生（指被告丙○○）在蓋房子，有很多房子未賣出去，週
    轉有問題，且我有能力借他們三十萬元，我只有第一次收取六千元之利息，其餘
    沒有收利息，他們都沒有還（本金），我希望他們出來解決，有困難可以談等語
    （見偵查卷第三十四頁背面）；復於本院審理時供述：當時被告二人向我借錢說
    要進口地瓜粉、開國術館及賣海鮮等理由（見本院八十八年十二月三十一日訊問
    筆錄），因我知道他們（指被告二人）因景氣不好，有很多餘屋未賣出去，我想
    如果他們只要賣出一間即可還我錢，所以我才借給他們，而我有去看他們開的國
    術館，也有去看他們蓋的房子，並向其他朋友詢問，確實是他們蓋的等語（見本
    院八十九年一月二十五日審判筆錄）。綜上所述，縱如告訴人所言，被告二人確
    有以欲進口地瓜粉為由向其借款，惟告訴人應係於被告二人向其借款之時，即已
    知悉被告二人因建築業不景氣而陷於周轉不靈、經濟困窘，但因係彼此交情非淺
    ，同時在確定被告丙○○尚有蓋好未銷售之不動產，認定被告二人只需將手中之
    不動產販售後應足清償借款之故，方才借款與被告，並非受被告二人借款時所言
    欲從事地瓜粉或其他事業之陳述才貸與金錢，況依告訴人所述，被告最後亦已所
    借得之資金開設國術館召募學徒，與被告二人借款之時所提及欲從事之其他事業
    亦相符，應可認被告並無不法所有之意圖及借款時並無施用詐術；再者，被告二
    人事後已與告訴人達成和解，有和解書一紙附卷可稽，告訴人並具狀請求撤回告
    訴，尤見被告二人應無不法所有之意圖。是以被告二人所為應與刑事詐欺罪責無
    涉；公訴人雖另以被告乙○○自八十五年一月間起，將應交付其所任職新光人壽
    保險股份有限公司之保險費侵吞入己，且被告乙○○之票據交換紀錄，於八十六
    年十月十三日起有退票紀錄，並於八十七年二月二十七日列為拒絕往來戶，竟一
    再向告訴人借款，且均未清償；再事後亦未與告訴人協調償還事宜，且為躲避債
    務擅自遷移等情，認被告有不法所有之意圖。然依前所述，借款人均係週轉不靈
    之情形下方需向他人借款，若無其他證據佐證，尚不可僅因在借款人週轉不靈經
    濟困難之情形下，復於借款後無法立即與貸與人和解之情形下即遽認被告有不法
    所有之意圖；況被告二人原住居所高雄市○○路十六之三號十樓之一，係於八十
    七年一月二十三日即遭臺灣高雄地方法院民事執行處查封，並於八十七年八月四
    日由龔曾秋惠拍定，有臺灣高雄地方法院民事執行處八十七年度執字第一一六五
    號卷內之查封筆錄及拍賣不動產筆錄各一紙在卷可稽，是以被告二人所辯是因為
    所住的房屋被查封拍賣，所以才在附近租房子住，但漏未通知告訴人等語，即非
    不可採信，渠等原所居住之房屋既遭他人在法院查封後拍定，則告訴人於八十七
    年前往被告二人之原住所欲要求還款時，被告自已不在原處所，尚難以被告漏未
    通知告訴人住所變更之事實即可認被告係有意脫逃，公訴人認被告事後逃避無蹤
    等情，即遽認被告等係有不法所有之意圖，恐有誤會。綜上所述，依前揭最高法
    院五十三年台上字第六五六號判例之見解，在無其他積極證據可認被告有何不法
    所有之詐欺犯行情形下，尚難以公訴人上開推測擬制之方法，為不利被告之認定
    。公訴人所舉之證據尚無法證明被告犯罪。此外，復查無其他積極證據足認被告
    有公訴人所指之犯行存在，不能證明被告犯罪，依法應為無罪之諭知。
據上論斷，應依刑事訴訟第三百零一條第一項，判決如主文。
本案經檢察官何景東到庭執行職務。
中    華    民    國    八十九    年      二      月        九        日
                                  臺灣高雄地方法院刑事第六庭
                                      法  官  李怡諄
右正本證明與原本無異。
如不服本判決，應於判決送達後十日內，向本院提出上訴狀。
                       書記官  羅榮全
中    華    民    國      八十九      年      二      月      十      日


司法院資訊處製作；財團法人民間司法改革基金會備份。
